ACORDAO-COMPLETO-2555897

ACÓRDÃO 2144/2022 ATA 37/2022 - PLENÁRIO

VISTOS, relatados e discutidos estes autos de representação a respeito de possíveis irregularidades no Pregão - SRP 5/2022 conduzido pelo Comando da 1ª Região Militar (RM) , cujo objeto é o registro de preços para a prestação de serviços de transporte nacional e internacional de mobiliário em geral, cargas, documentos, bagagem, veículos e demais objetos de propriedade ou de interesse da 1ª RM, segundo as especificações contidas no termo de referência,
ACORDAM os Ministros do Tribunal de Contas da União, reunidos em sessão plenária, ante as razões expostas pelo, em: 
9.1. com fulcro no art. 276, caput, do Regimento Interno do TCU, referendar a medida cautelar adotada pelo relator por meio do despacho contido na peça 64 destes autos, transcrito no Relatório que precede este acórdão, bem como as medidas acessórias constantes no mencionado despacho; 
9.2. encaminhar cópia desta deliberação ao Comando da 1ª Região Militar, ao Comando da 1ª Divisão do Exército, à Escola de Comando e Estado-Maior, à empresa Mundial Residence Transportes e Logística Ltda. e à representante.

Referendo de cautelar aplicada em representação referente a pregão eletrônico para a contratação de empresa especializada em serviço de transporte nacional e internacional de mobiliário em geral.

Comando da 1ª Região Militar.

3. Interessados/Responsáveis:
3.1. Interessado: Mundial Residence Transportes e Logística Ltda. (00.502.302/0001-68).

13.1. Ministros presentes: Benjamin Zymler (na Presidência), Augusto Nardes, Aroldo Cedraz e Bruno Dantas (Relator).
13.2. Ministros-Substitutos convocados: Augusto Sherman Cavalcanti, Marcos Bemquerer Costa e Weder de Oliveira.

BRUNO DANTAS

Adoto como relatório o despacho que fundamentou a concessão da medida cautelar ora em apreciação (peça 64) : 
"Trata-se de representação a respeito de possíveis irregularidades no Pregão - SRP 5/2022 conduzido pelo Comando da 1ª Região Militar (RM) , com valor estimado de R$ 136.509.043,55, cujo objeto é o registro de preços para a prestação de serviços de transporte nacional e internacional de mobiliário em geral, cargas, documentos, bagagem, veículos e demais objetos de propriedade ou de interesse da 1ª RM, segundo as especificações contidas no termo de referência (peça 22, p. 39-103) . 
A contratação compreende dezessete itens e o critério de adjudicação adotado foi o de menor preço por item. O Comando da 1ª Região Militar é o gerenciador do registro de preços, que possui também dois órgãos participantes: a) Escola de Comando e Estado-Maior do Exército e b) Comando da 1ª Divisão do Exército.
De acordo com informações prestadas pela unidade jurisdicionada, em consequência do certame foram assinados pelo órgão gerenciador dois contratos: 
	a) para os itens 11 a 15 (transporte nacional de bagagem) , foi celebrado contrato com a empresa 5 Estrelas Infinity Serviços e Soluções Ltda., ora representante; e 
	b) para os itens 1 a 10, 16 e 17 (transporte internacional de bagagem) , foi celebrado contrato com a empresa Mundial Residence Transportes e Logística Ltda. 
A irregularidade motivadora do feito alude à exigência de comprovação de experiência mínima de três anos, inscrita no item 9.1.11.l.1 do edital, aplicada aos serviços de transporte internacional de bagagem (itens 1 a 10, 16 e 17) .
A representante, primeira colocada nos dezessete itens, foi inabilitada naqueles referentes a transporte internacional em razão de não ter comprovado a experiência mínima de três anos neste tipo de serviço.
A inabilitação ocorreu após o pregoeiro ter considerado procedente o recurso interposto pela empresa Mundial Residence Transportes e Logística Ltda., questionando a suficiência dos atestados apresentados pela representante, então vencedora provisória dos itens 1 a 10, 16 e 17.
Por sua vez, segundo relata a representante, a empresa Mundial também não conseguira comprovar dita experiência, apresentando atestados com informações imprecisas, notadamente em relação às datas e características específicas dos serviços prestados. 
Entretanto o pregoeiro decidiu por habilitar a empresa Mundial, mesmo diante dos apontamentos apresentados pela representante em sede de recurso no processo licitatório.
Em instrução inicial, a Selog posicionou-se da seguinte maneira a respeito da matéria (peça 30) :
'9. Dessa forma, para que fosse aceita a qualificação técnica da empresa Mundial para os itens que tratam do transporte internacional de cargas, considerando os mesmos critérios adotados para inabilitação da empresa 5 estrelas, que apresentou mais de uma dezena de atestados de capacidade técnica, seria necessário aceitar os atestados do Gabinete do Ministro da Aeronáutica (peça 7, p.1) e do Grupamento de Apoio Brasília/Aeronáutica (peça 7, p.2) que contém termos vagos como presta serviço 'regularmente' ou presta serviço 'a mais de 10 anos', sem um maior detalhamento. 
 (...) 
12. Não há nos referidos atestados informações quanto aos serviços de transporte internacional que teriam sido realizados, com informações quanto à modalidade de transporte (aérea, terrestre ou marítima) , volume da carga, origem e destino, por exemplo. Portanto, tais informações deveriam ter sido solicitadas em diligência, acompanhadas da documentação comprobatória. 
13. Desta maneira, entende-se que, a princípio, os atestados apresentados no certame e emitidos pelo Gabinete do Ministro da Aeronáutica (peça 7, p.1) e do Grupamento de Apoio Brasília/Aeronáutica (peça 7, p.2) não apresentam informações suficientes para demonstrar o atendimento ao exigido no edital, e a habitação da empresa Mundial Residence Transportes e Logística Ltda. no certame, sem buscar informações adicionais quanto a esses atestados, teria sido irregular.'
Destacou ainda precedentes deste Tribunal no sentido de que a exigência de experiência mínima por três anos, autorizada na Instrução Normativa 5/2017 MP/Seges, não pode ser banalizada e deve ser compatível com os riscos envolvidos na contratação (v.g. Acórdão 2.870/2018-TCU-Plenário) .
Verificou, nesse sentido, que o estudo técnico preliminar da contratação não contempla qualquer reflexão sobre o tema (peça 22, p. 9-10) .
De todo modo, considerou necessários maiores esclarecimentos para avaliar a plausibilidade jurídica nas alegações da representante e no emprego ilegítimo da exigência de experiência mínima no caso. Além disso, diante da inexistência de informações suficientes à apuração do perigo da demora reverso, realizou a oitiva prévia do órgão contratante, com base na delegação de competência por mim conferida, Portaria MIN-BD 1/2014.
Ao analisar as respostas, a Selog não verifica esclarecimentos aptos à elisão da irregularidade. Conclui que os atestados apresentados pela vencedora dos itens questionados são imprecisos, e, principalmente, a exigência da experiência mínima de três anos não foi adequadamente justificada.
Não obstante, demonstra que os preços ofertados pela atual vencedora do pregão são substancialmente superiores aos propostos pela representante (inabilitada) e aos identificados em contratações recentes de outras instituições públicas, implicando grave risco de sobrepreço e de superfaturamento. Segundo os relatos da unidade instrutora, a causa principal desse sobrepreço seria a exigência da experiência mínima de três anos.
A título de ilustração, informa que o total de sobrepreço pode atingir R$ 28 milhões, sem considerar as adesões à ata de registro de preços.
Nesse sentido, a Selog inclui como objeto de exame nos autos os indícios de sobrepreço decorrente da inabilitação da primeira colocada e da exigência de experiência mínima, com injustificado potencial de restrição à competitividade. 
Quanto ao perigo da demora, reputa afastado para o órgão gerenciador, em razão de os contratos firmados terem sido suspensos pelo próprio órgão até decisão de mérito deste Tribunal, mas considera presente para os dois órgãos participantes dos itens 1 a 10, 16 e 17, uma vez que os contratos decorrentes ainda não foram assinados, e para as possíveis adesões à ARP.
Considera afastado o pressuposto do perigo da demora reverso, diante da informação dada pelo gerenciador de que é possível aderir a ARPs vigentes ou realizar uma contratação emergencial, se for o caso, ante o sobrepreço identificado. 
Por tais razões, propõe o deferimento da cautelar pleiteada, para que o órgão se abstenha de permitir adesões e para que os órgãos participantes não assinem contratos oriundos da ARP 44/2022 para os itens relativos ao transporte internacional.
Propõe também a renovação das oitivas à unidade jurisdicionada em vista das irregularidades aqui tratadas, diligências para aprofundamento da aferição do perigo da demora reverso, do sobrepreço e para a construção participativa da deliberação de mérito.
Acrescenta questionamento acerca da ausência, nos estudos técnicos preliminares, de justificativa para a permissão de adesão à ata de registro de preços por outros órgãos e entidades.
Por fim, sugere o deferimento do pedido formulado por Mundial Residence Transportes e Logística Ltda., para ser considerada como parte interessada no processo, nos termos do art. 146, do Regimento Interno deste Tribunal.
***
Concordo com o exame empreendido pela Selog.
De fato, está configurado risco de ineficácia da decisão de mérito em razão da possibilidade de, a qualquer momento, serem efetuadas novas contratações pelos órgãos participantes e adesões à ata de registro de preços.
A fixação de critérios de qualificação em licitações públicas deve ser precedida de análise crítica tanto sob o aspecto da clareza das especificações para os licitantes, quanto da avaliação da sua efetiva necessidade, sendo esse último um requisito básico de conciliação da exigência com o disposto no art. 37, inc. XXI, da Constituição Federal de 1988, segundo o qual apenas as condições indispensáveis à correta prestação dos serviços são admitidas. 
Conforme abordado pela unidade instrutora, acudida pelos diversos precedentes desta Corte, a exigência de experiência mínima de três anos deve ser avaliada com cautela, notadamente porque os contratos decorrentes da ata possuem vigência inicial de doze meses (item 1.6 do termo de referência, peça 22, p. 46) . Dessa maneira, os três anos da exigência podem se mostrar excessivos frente ao prazo de vigência contratual (um ano) .
A lembrar da jurisprudência sedimentada desta Corte (v.g. Acórdão 1695/2011-TCU-Plenário) , confirmada no art. 67, §2º da Lei 14.133/2021, recentemente aprovada, de que a dimensão máxima admitida nos atestados de qualificação técnico-operacional é de 50% da quantidade prevista na contratação, o que reitera a impressão inicial de que a exigência em discussão é excessiva.
Ademais, conforme verificado nos autos, os estudos técnicos preliminares da contratação não fizeram qualquer consideração a respeito dos impactos da exigência. Uma das etapas fundamentais desse artefato de planejamento é o levantamento de mercado, o qual objetiva verificar se os requisitos da contratação são razoáveis em face da oferta do mercado, ou se podem caracterizar restrição à competitividade desproporcional aos benefícios gerados (vide art. 7º, III, da IN 40/2020 - ME/Seges, vigente à época dos fatos) .
Na situação, há o agravante de que a condição combatida, após ter gerado graves consequências - especialmente em relação ao preço praticado - acabou não sendo devidamente atendida pela empresa vencedora do certame. Em outras palavras, a Administração está pagando o preço da restrição imposta e não está usufruindo da garantia de qualidade superior, que em tese a exigência lhe proporcionaria.
Nesse sentido, reiterando a minha concordância com a análise e com o encaminhamento oferecidos pela Selog, decido:
conhecer da representação, satisfeitos os requisitos de admissibilidade constantes no art. 113, § 1º, da Lei 8.666/1993, c/c os arts. 235 e 237, VII, do Regimento Interno deste Tribunal, e no art. 103, § 1º, da Resolução - TCU 259/2014;
com base no art. 276 do Regimento Interno do TCU, deferir a medida cautelar pleiteada, tendo em vista a existência dos elementos necessários para sua adoção, a fim de que os órgãos participantes dos itens 1 a 10, 16 e 17 - Escola de Comando e Estado-Maior do Exército e  Comando da 1ª Divisão do Exército, não assinem contratos resultantes da Ata de Registro de Preços 44/2022, e que o Comando da 1ª Região Militar não permita adesões à aludida ata, até que o Tribunal delibere sobre o mérito da matéria ora em apreço;  
com amparo no art. 276, § 3º, c/c art. 250, V, todos do Regimento Interno do TCU, realizar a oitiva do Comando da 1ª Região Militar, para que, no prazo de quinze dias, se pronuncie em relação aos pressupostos da cautelar deferida, e quanto aos seguintes pontos relativos ao Pregão Eletrônico para Registro de Preços 5/2022:
	a) indício de sobrepreço nos itens 1 a 10, 16 e 17, relativos aos serviços de transporte internacional, a partir da comparação com os valores da proposta da representante e de outros certames, em afronta ao princípio da economicidade (vide itens 39-45, peça 61) ; 
	b) habilitação da empresa Mundial Residence Transporte e Logística Ltda., para os itens 1 a 10, 16 e 17 do Pregão Eletrônico 5/2022, uma vez que, pelos atestados apresentados, não é possível comprovar atendimento ao disposto no item 9.11.1.1.1 do edital, especialmente porque os atestados emitidos pelo Grupamento de Apoio de Brasília/CA e pelo Gabinete do Ministro da Aeronáutica não apresentam informações que possibilitem confirmar a experiência na prestação dos serviços de transporte internacional de cargas, no período exigido no edital, em afronta ao previsto no art. 3º, caput, da Lei 8.666/1993; 
	c) ausência de justificativa para a exigência contida no item 9.11.1.1.1 do edital do certame, que dispõe sobre a comprovação de experiência prévia por parte das licitantes de, no mínimo, três anos na prestação dos serviços, tendo em vista o entendimento firmado nos Acórdão 925/2019-TCU-Plenário e 2.870/2018-TCU-Plenário, o que pode configurar restrição indevida à competitividade do certame; e
	d) ausência, nos estudos técnicos preliminares, de justificativa para a adesão à ata de registro de preços por qualquer órgão ou entidade da Administração Pública, em afronta à jurisprudência do TCU (Acórdão 757/2015-TCU-Plenário) ; 
com amparo no art. 276, § 3º, c/c art. 250, V, todos do Regimento Interno do TCU, realizar a oitiva da Escola de Comando e Estado-Maior do Exército e do Comando da 1ª Divisão do Exército, para que, no prazo de quinze dias, se pronunciem em relação aos pressupostos da cautelar deferida;
com fundamento nos artigos 157 e 187 do Regimento Interno do TCU, diligenciar o Comando da 1ª Região Militar, para que, no prazo de quinze dias, encaminhe cópia dos seguintes documentos e/ou esclarecimentos: 
	a) informe de que forma os serviços de transporte internacional de mobiliário em geral, cargas, documentos, bagagem, veículos e demais objetos de propriedade ou de interesse da 1ª RM estão sendo prestados, ante a informação de suspensão, realizada pelo próprio órgão, do contrato firmado com a empresa Mundial Residence Transportes e Logística Ltda., encaminhando documentação comprobatória e enviando o comparativo entre os preços registrados para os itens 1 a 10 e 16 e 17 do referido certame e os preços eventualmente contratados neste interim (contratos emergenciais ou adesões a ARP vigentes) ; 
	b) pesquisa de preços realizada no âmbito do Pregão Eletrônico para Registro de Preços 5/2022;
	c) cópia do contrato anterior que tenha o mesmo objeto do PE SRP 5/2022 e eventuais aditivos contratuais; e
	d) informe as providências adotadas para a apuração das condutas das empresas JDM Mudanças e Transportes Ltda. (22.880.547/0001-61) , G-Inter Transportes Ltda. (05.332.260/0001-88) , e Bremmer Dirane Rufo (30.223.935/0001-06) , que deixaram de apresentar suas propostas ajustadas quando convocadas para os itens 3, 5, 6, 7, 8, 9, 10, 16 e 17 do certame, considerando a jurisprudência deste Tribunal, a exemplo do Acórdão 1168/2016-TCU-Plenário, no sentido de que os gestores das áreas responsáveis por conduzir pregões eletrônicos devem autuar processo administrativo com vistas à apenação das licitantes que praticarem, injustificadamente, ato ilegal tipificado no art. 7º da Lei 10.520/2002, sob pena de responsabilização;
com fundamento nos artigos 157 e 187 do Regimento Interno do TCU, diligenciar a Escola de Comando e Estado-Maior e o Comando da 1ª Divisão do Exército, para que, no prazo de quinze dias, encaminhe cópia dos seguintes documentos e/ou esclarecimentos:
	a) informe se foi assinado contrato resultante do PE 5/2022 com a empresa Mundial para a prestação de serviços de transporte internacional de mobiliário em geral, cargas, documentos, bagagem, veículos e demais objetos de propriedade ou de interesse da Unidade (itens 1 a 10, 16 e 17) e, em caso afirmativo, se foi suspensa a prestação desses serviços; e
	b) informe de que maneira os serviços de transporte internacional de mobiliário em geral, cargas, documentos, bagagem, veículos e demais objetos de propriedade ou de interesse da unidade vêm sendo prestados; e 
	c) cópia do contrato anterior que tenha o mesmo objeto do PE SRP 5/2022 e eventuais aditivos contratuais.
considerando a possibilidade de construção participativa das deliberações deste Tribunal, nos termos do art. 14 da Resolução-TCU 315/2020, bem como o previsto nas Normas de Auditoria (NAT) aprovadas pela Portaria-TCU 280/2010, referente aos comentários dos gestores (no que se aplica a representações e denúncias) :
	a) solicitar ao Comando da 1ª Região Militar, ao Comando da 1ª Divisão do Exército e à Escola de Comando e Estado-Maior, caso queiram, no prazo de quinze dias:
	a.1) a apresentação de possíveis ações corretivas que poderão ser tomadas para prevenir ou corrigir os indícios de irregularidades detectados ou remover seus efeitos;
	a.2) na hipótese de serem consideradas insuficientes, pelo TCU, as alternativas apresentadas pela unidade jurisdicionada, a manifestação quanto aos possíveis impactos de determinação do TCU para que os itens 1 a 10, 16 e 17 do Pregão Eletrônico 5/2022 sejam anulados, bem como todos os atos dele decorrentes; 
	b) alertar o Comando da 1ª Região Militar, bem como o Comando da 1ª Divisão do Exército e a Escola de Comando e Estado-Maior do Exército, com relação à construção participativa de deliberações, de que:
b.1) as suas manifestações quanto às alternativas para corrigir os indícios de irregularidades verificados e quanto aos impactos das possíveis medidas a serem adotadas pelo TCU será avaliada na proposição de mérito, mas não vincula as decisões desta Corte de Contas, notadamente quando os riscos decorrentes de sua adoção e/ou da manutenção de situação irregular não se coadunarem com o interesse público que se pretende tutelar;
b.2) a ausência de manifestação no prazo estipulado não impedirá o andamento processual, podendo o TCU vir a prolatar decisão de mérito, caso haja elementos suficientes que caracterizem afronta às normas legais e/ou possibilidade de ocorrência de prejuízos à Administração; e
b.3) a ausência de manifestação não será considerada motivo de sanção.
realizar, nos termos do art. 276, § 3º, c/c art. 250, V, todos do Regimento Interno/TCU, a oitiva da sociedade empresária Mundial Residence Transportes e Logística Ltda. (CNPJ 00.502.302/0001-68) , para, no prazo de quinze dias, manifestar-se, caso queira, sobre os fatos constantes no subitem 30.3, assim como sobre os pressupostos da cautelar adotada;
deferir o pedido formulado por Mundial Residence Transportes e Logística Ltda., de ser considerada como parte interessada no processo, nos termos do art. 146, do Regimento Interno deste Tribunal;
encaminhar cópia deste despacho e da instrução contida na peça 61 ao Comando da 1ª Região Militar, ao Comando da 1ª Divisão do Exército, à Escola de Comando e Estado-Maior e à empresa Mundial Residence Transportes e Logística Ltda., com vistas a permitir as suas manifestações; e
comunicar à representante deste despacho."
	É o relatório.

Luiz Melo Filho (17143/OAB-DF), representando Mundial Residence Transportes e Logística Ltda; Benitez José da Silva, representando 5 Estrelas Infinity Serviços e Soluções Ltda.

Não atuou.

REPRESENTAÇÃO. SUPOSTA INABILITAÇÃO IRREGULAR. EXIGÊNCIA DE QUALIFICAÇÃO TÉCNICA EXCESSIVA. ADOÇÃO DE MEDIDA CAUTELAR. OITIVAS

REPRESENTAÇÃO (REPR)

Secretaria de Controle Externo de Aquisições Logísticas (Selog).

Trata-se de representação a respeito de possíveis irregularidades no Pregão - SRP 5/2022 conduzido pelo Comando da 1ª Região Militar (RM) , com valor estimado de R$ 136.509.043,55, cujo objeto é o registro de preços para a prestação de serviços de transporte nacional e internacional de mobiliário em geral, cargas, documentos, bagagem, veículos e demais objetos de propriedade ou de interesse da 1ª RM, segundo as especificações contidas no termo de referência.
2.	Em síntese, a representante foi inabilitada nos itens referentes a transporte internacional em razão de não ter comprovado a experiência mínima de três anos neste tipo de serviço. Ademais, no curso das apurações realizadas pela Selog, verificou-se que a exigência em questão revelou-se excessiva, potencialmente restritiva, com reflexos graves nos preços praticados.
3.	A partir das razões de decidir apresentadas no despacho transcrito no relatório precedente, adotei a medida cautelar sugerida, determinando a realização de oitiva e demais medidas de praxe.
Ante o exposto, com fundamento no art. 276, § 1º, do Regimento Interno do TCU, VOTO por que seja adotada a decisão que ora submeto à apreciação deste Colegiado.
TCU, Sala das Sessões Ministro Luciano Brandão Alves de Souza, em 28 de setembro de 2022.
Ministro BRUNO DANTAS
Relator